【裁判字號】    89,台上,796
【裁判日期】    890217
【裁判案由】    瀆職
【裁判全文】
最高法院刑事判決                                八十九年度台上字第七九六號
    上   訴   人  台灣高等法院台中分院檢察署檢察官
    上訴人即被告  乙○○
    選 任辯護 人  劉家驥律師
    上訴人即被告  丙○○
    被        告  甲○○
右上訴人等因被告等職案件，不服台灣高等法院台中分院中華民國八十八年四月七
日第二審更審判決（八十七年度上更(二)字第一六三號，起訴案號：台灣台中地方法院
檢察署八十三年度偵字第八八五一號），提起上訴，本院判決如左：
    主  文
原判決撤銷，發回台灣高等法院台中分院。
    理  由
本件原判決認定上訴人即被告乙○○、丙○○、被告甲○○均於民國八十三年二月五
日，經主管機關台灣省選舉委員會公告當選第十三屆台中市議會議員。因郭晏生、陳
武雄（所犯對於有投票權之人交付賄賂等罪行另案更審中）二人為競選該屆議會議長
之職，雙方競選激烈，為分別爭取各當選之議員支持，同年二月十七日起，乙○○與
張德榮、廖述嘉、林文彬、陳三井、賴俊銘、林永安、黃淑芬、陳天汶、陳清景、顏
英男、張經魁、陳阿水、林永能等另十三位台中市議會議員當選人（上開張德榮等十
三位台中市議會議員所犯公務員洩漏國防以外應秘密文書罪行均另案經原審法院以八
十五年度上更(一)字第一三五號刑事判決各判處有期徒刑六月，如易科罰金，均以佰
元折算壹日，其中除陳三井、賴俊銘、陳清景、張經魁等四人因未上訴而告確定，餘
上訴後經判決駁回其等上訴亦告確定在案），均從郭晏生在台中市○○路一一一號經
營之園邸商務旅館出發，於同年二月十七日晚上隨同與郭晏生搭配競選第十三屆台中
市議會副議長之張廖貴專等二十人集體出國至新加坡、印尼旅遊。而支持陳武雄、林
長生搭檔競選第十三屆台中市議會正、副議長之甲○○、丙○○等十四人，亦由江正
吉領隊，於同年二月二十日出國至日本、韓國等地旅行。乙○○等一派於同年月二十
七日返國後集體進住園邸商務旅館，以便郭晏生、張廖貴專掌握上開市議員行，避
免跑票。另丙○○、甲○○一派亦於同年月二十七日返國後集體進住新竹市之全泰飯
店。至同年三月一日上午二派議員才分別集體至台中市議會報到宣誓就職，取得公務
員身分，隨即舉行議長、副議長選舉，上開乙○○及丙○○、甲○○等市議員於行使
其職務上行為即選舉議長、副議長時，各允諾支持郭晏生、張廖貴專或陳武雄、林長
生擔任台中市議會議長、副議長，彼等於該項選舉時，均明知該選舉為無記名方式，
不得洩漏選票內容與他人知悉，竟為表明確實履行約定，遂分別基於洩漏秘密之犯意
，在領得選票後，於圈選處圈選議長郭晏生或陳武雄人選時，故意在選票上自己姓名
處，摺直線摺痕，利用不知情之唱票人員陳麗貞，於開票唱票過程必須公開亮票之程
序，將其摺痕公然暴露，致使各該議員圈選郭晏生為議長之票載內容公開予他人觀看
，以資證明其等確實投票支持郭晏生或陳武雄，以此種方式，洩漏國防以外應秘密之
文書，選舉張廖貴專或林長生為副議長時亦然。右開議長、副議長選舉，第一次投票
結果，郭晏生、陳武雄及張廖貴專、林長生所得票數均未超過半數，故隨即舉行第二
次議長、副議長選舉，上開乙○○、丙○○、甲○○等市議員於圈選議長郭晏生或陳
武雄時，亦接續在選票上自己姓名處，重複右揭摺痕，間接亮票之行為，選舉副議長
張廖貴專或林長生時，亦如此為之。最後選舉結果，郭晏生當選議長，張廖貴專當選
副議長等情。因而將第一審諭知被告等均無罪之判決撤銷，改判被告等公務員洩漏關
於中華民國國防以外應秘密之文書罪刑。又以本件公訴意旨另以：被告等三人均於八
十三年二月五日，經主管機關台灣省選舉委員會公告當選第十三屆台中市議會議員，
因同為當選人之市議員郭晏生、陳武雄二人為競選台中市議會議長之職，雙方競爭激
烈，為分別爭取各當選之議員支持，郭晏生遂於同年二月十六日或十七日，在其所經
營設於台中市○○路一一一號之園邸商務旅館，致送新台幣（下同）七百萬元之賄款
予被告乙○○，陳武雄亦於同年二月十四日或十五日，分別在甲○○及丙○○二人住
處，各致送七百四十萬元及七百萬元之賄款予甲○○、丙○○二人收受，預約各收受
賄款人，在宣誓就職議員，行使職權投票選舉議長時，分別投票支持郭晏生或陳武雄
擔任議長。而被告等三人在收受賄款之後，即分別將所收受之賄款，存入如原判決附
表所載之帳戶內。旋支持郭晏生一派之被告乙○○等人，由張德榮召集，於同年二月
十七日晚上集體出國至新加坡、印尼等地旅遊，至同月二十七日返國（均從園邸商務
旅館出發，又返回該旅館集合進住）；支持陳武雄一派之甲○○等人，亦由江正吉領
隊，於同年二月十五日晚上，集體進住台中縣神岡鄉○○路十六號之元富飯店，隨後
轉往新竹市城堭廟拜拜，並發誓支持陳武雄，至同月二十日，再出國至日本、韓國等
地旅行（被告丙○○自新竹市發誓時加入），並於同月二十七日返國，又集體進住新
竹市之全泰飯店，至八十三年三月一日上午再集體至台中市議會。嗣於同年三月一日
上午渠等宣誓就職議員，隨即行使職權，並依約分別投票選舉郭晏生或陳武雄擔任議
長。因認被告等三人涉有刑法第一百四十三條第一項、第一百二十三條之投票受賄與
事前受賄等罪嫌等情。經審理結果，認為此部分不能證明被告等三人犯罪，然公訴人
認被告等三人本部分行為與其等前開論罪科刑部分有方法結果之牽連犯裁判上一罪關
係，故不另為無罪之諭知，固非無見。
惟查：(一)、訊問被告應先告知犯罪嫌疑及所犯所有罪名。罪名經告知後，認為應變更
者，應再告知。刑事訴訟法第九十五條第一款定有明文。本件檢察官起訴被告等所犯
罪名為刑法第一百四十三條第一項及同法第一百二十三條之罪，而依原審審判筆錄所
載本案審判期日審判長法官所告知之所有罪名，亦僅如起訴書所載而已（見原審卷第
二一七頁），對於原判決認定被告等觸犯同法第一百三十二條第一項之公務員洩漏國
防以外應秘密之文書罪名，並未予告知，遽行判決，其所踐行之訴訟程序，不無違背
法令。(二)、證物應示被告，令其辯認；而卷宗內之筆錄及其他文書可為證據者，應向
被告宣讀或告以要旨。刑事訴訟法第一百六十四條、第一百六十五條第一項，分別規
定甚明。被告等既於原審審判期日均否認在選票上有摺記之情事，而原審對於認定被
告等有在選舉議長、副議長之選票上，分別在自己姓名欄上各有直線摺痕之選票，既
未調取提示被告等，令其辯認，復未就原判決採為證據之檢察官於八十三年三月二十
六日會同相關人員勘驗選票之履勘筆錄內容向被告等宣讀或告以要旨，是此部分所踐
行之訴訟程序，亦有可議。(三)、刑事訴訟法係採真實發現主義，凡與待證事實有關之
證據，事實審法院均應依職權詳加調查，方足發現真實。關於乙○○被查獲於八十三
年二月十七日在台中市第七信用合作社水湳分社，存入七百萬元之部分，原判決雖引
述陳德勝、張珠亮、江炳煌等人之證言，以認定乙○○關於資金來源之辯解，應堪採
信。然依張珠亮所稱：「……於八十三年二月五日江炳煌返還借款現金三百九十萬元
，……」之語，與江炳煌所稱：「渠係十美建設有限公司負責人，公司因向張珠亮購
買鋼筋，故渠於八十三年二月七日自公司在秀水鄉農會……領出三百九十萬元現金交
予張珠亮……」等語，相互對照，不僅所稱交付三百九十萬元之日期不符，且交付此
筆款項，一說返還借款，另一說購買鋼筋，尤屬矛盾。且既係十美建設公司購買鋼筋
所付之貨款，該十美建設公司內帳簿必有記載，記載之內容為何﹖購買鋼筋有何進貨
憑證﹖又依陳德勝所稱：「八十二年初，建設公司在工業區一路買土地蓋房子，由我
們公司股東以各人名義買土地，與穎全建設公司共同開發……，乙○○有加入買土地
，他加入二股，每股三百八十萬元，……」等語，對於乙○○加入那一位股東買何筆
土地﹖股東共有若干人﹖各股東之姓名為何﹖乙○○何時付股款﹖其憑據為何﹖又依
江炳煌證稱：「……那時張珠亮身體已經不佳，」等語，對於身體已經不佳（罹患舌
癌）之人，是否尚有承買乙○○股權之意願﹖張珠亮取得股權之憑據為何﹖再依原判
決引述之證人即穎全建設公司會計邱碧紅證稱：股東的股數金額都是老闆陳德勝口述
告訴伊，伊即依其所述記載，被告乙○○是穎全建設公司台中市工業區○○○路十全
御景工地之股東，公司帳冊於八十三年三月十五日記載被告乙○○退一股，張珠亮入
一股係陳德勝於八十三年三月十五日要伊記的，詳情伊不知，但並非本案發生後才補
記等語。則如依陳德勝所稱：張珠亮於八十三年二月十六日付渠現金五百萬元屬實，
何以未於八十三年二月十六日付款時，即囑該會計在帳冊上記載「乙○○退一股，張
珠亮入一股」之事，而竟延了一個月之久，始予記載﹖且僅口述會計記帳，是否與常
情有違﹖再甲○○、丙○○分別被查獲於八十三年二月十五日存入台中市第三信用合
作社南屯分社及台中區中小企業銀行西屯分行之七百四十萬元及七百萬元，雖均否認
為選舉議長、副議長所收受之賄款，並依丙○○辯稱：「渠……所存入之七百萬元，
其中三百萬元是用渠妻孫桂芝名義向台中區中小企業銀行西屯分行貸款而得，另三百
萬元是渠父親向台中市第九信用合作社貸款而得，上述款項原準備用以買票，後來沒
買票而留下的，連同選舉所剩約一百萬元，合計七百萬元存進銀行」等語，對於其妻
孫桂芝，其父何時貸款﹖所貸款項既未用以買票，於選舉之後，何以未償還銀行，而
竟存入丙○○之帳戶內﹖丙○○競選市議員期間之競選資金來源為何﹖選舉結束後有
無結算其競選費用之收支情形﹖另依甲○○所辯：渠存入台中市第三信用合作社南屯
分社之七百四十萬元，係其所領及他人捐款，結餘約七百四十萬元存入的等語，但其
究竟何時自何處領款﹖他人之捐款確實金額若干﹖有無記帳﹖競選市議員之收支情形
為何﹖選後有無結算之資料﹖凡此事項均與被告等所辯及證人之證言是否屬實，至有
關連，為發現真實，均有深入調查說明之必要。乃原審未詳予調查，遽認被告等被訴
收受賄賂部分，犯罪不能證明，猶有未盡調查之責，及理由不備之違誤。檢察官及被
告乙○○、丙○○上訴意旨分別指摘原判決不當，均非全無理由，應認仍有撤銷發回
更審之原因。又本件被告等所犯刑法第一百三十二條第一項之洩漏國防以外之秘密罪
，雖屬刑事訴訟法第三百七十六條第一款所列案件，惟本法修正前，原得上訴於第三
審法院，且已繫屬於法院，依本法施行法第五條第一項規定，仍應依修正前之法定程
序終結之，附此明。
據上論結，應依刑事訴訟法第三百九十七條、第四百零一條，判決如主文。
中      華      民      國    八十九    年      二      月     十七     日
                              最高法院刑事第十一庭
                                  審判長法官  莊  登  照
                                        法官  洪  明  輝
                                        法官  蔡  清  遊
                                        法官  黃  一  鑫
                                        法官  石  木  欽
      右正本證明與原本無異
                                              書  記  官
中      華      民      國    八十九    年      二      月    二十四    日


司法院資訊處製作；財團法人民間司法改革基金會備份。
